臺灣彰化地方法院刑事判決
110年度易字第466號
聲  請  人  臺灣彰化地方檢察署檢察官  
被      告  張振鵬


上列被告因違反毒品危害防制條例案件，經檢察官聲請以簡易判
決處刑（109年度毒偵字第1527號、第1603號），本院認不得以
簡易判決處刑，改依通常程序審理，判決如下：
    主  文
本件公訴不受理。
    理  由
一、聲請簡易判決處刑意旨略以：被告甲○○基於施用第二級毒品
    甲基安非他命之犯意，分別為以下行為：
　㈠於民國109年8月11日凌晨0時許，在其位於田中鎮興酪路2段7
    59號住處內，以將甲基安非他命置放於玻璃球吸食器內，再
    以火加熱燒烤吸食煙霧之方式，施用甲基安非他命1次。
　㈡又於109年10月14日下午4時許，在臺中市某友人之住處，以
    上開方式，施用甲基安非他命1次。
　　因認被告前開2次所為，均涉犯毒品危害防制條例第10條第2
    項之施用第二級毒品罪嫌等語。
二、按檢察官聲請以簡易判決處刑之案件，經法院認為有於審理
    後，認應為不受理判決之諭知者，應適用通常程序審判之，
    刑事訴訟法第451條之1第4項第3款、第452條分別定有明文
    ；又按起訴之程序違背規定者，應諭知不受理之判決；並得
    不經言詞辯論為之，刑事訴訟法第303條第1款、第307條定
    有明文。
三、本案爭點：
　㈠按被告於前述時間、地點，以所示之方式施用甲基安非他命
    等情，為被告坦白承認，且有列管人口基本資料查詢、應受
    尿液採驗人尿液檢體採集送驗紀錄、濫用藥物尿液檢驗報告
    附卷可以佐證，至為明確，而堪認定。
　㈡然而：
　⒈被告未曾施用毒品，經法院裁定觀察、勒戒。
　⒉但被告曾於107年間，因施用毒品案件，經臺灣高雄地方檢察
    署檢察官為附命完成戒癮治療之緩起訴處分（下稱：附命緩
    起訴）確定（107年度偵字第4827號、毒偵字第2431號），
    被告已經完成戒癮治療，且該緩起訴處分，未經撤銷（緩起
    訴處分期間為107年8月16日至108年8月15日，下稱：附命緩
    起訴A）。
　⒊被告另於108年間，因施用毒品案件，經臺灣彰化地方檢察署
    檢察官為附命緩起訴確定（108年度毒偵字第1773號），被
    告並未完成戒癮治療，業經撤銷確定（緩起訴處分期間為10
    9年1月3日至111年1月2日，下稱：附命緩起訴B，上開事實
    ，有上開處分書、臺灣高等法院被告前案紀錄表附卷可以佐
    證，亦甚明確，可以認定）。
　㈢因此，本案爭點在於：
　⒈被告業已完成附命緩起訴A之戒癮治療，且本案是在該緩起訴
    確定之後3年內再犯，則該戒癮治療是否可以替代觀察、勒
    戒，而就本案依法起訴？（爭點1）
　⒉被告並未完成附命緩起訴B之戒癮治療，該附命緩起訴B是否
    可以視同被告曾受觀察、勒戒之處遇，可以對本次犯行依法
    起訴？（爭點2）
四、經查：
　㈠按毒品危害防制條例第20條第1項至第3項規定：「犯第十條
    之罪者（按即施用毒品罪），檢察官應聲請法院裁定，或少
    年法院（地方法院少年法庭）應先裁定，令被告或少年入勒
    戒處所觀察、勒戒，其期間不得逾二月（第1項）。觀察、
    勒戒後，檢察官或少年法院（地方法院少年法庭）依據勒戒
    處所之陳報，認受觀察、勒戒人無繼續施用毒品傾向者，應
    即釋放，並為不起訴之處分或不付審理之裁定；認受觀察、
    勒戒人有繼續施用毒品傾向者，檢察官應聲請法院裁定或由
    少年法院（地方法院少年法庭）裁定令入戒治處所強制戒治
    ，其期間為六個月以上，至無繼續強制戒治之必要為止。但
    最長不得逾一年（第2項）。依前項規定為觀察、勒戒或強
    制戒治執行完畢釋放後，三年後再犯第十條之罪者，適用前
    二項之規定（第3項）。」同條例第23條第2項又規定：「觀
    察、勒戒或強制戒治執行完畢釋放後，3年內再犯第10條之
    罪者，檢察官或少年法院（地方法院少年法庭）應依法追訴
    或裁定交付審理。」
　㈡從上開法律條文可知，毒品危害防制條例對第一次施用毒品
    或一段時間以上沒施用毒品的人（觀察、勒戒或強制戒治執
    行完畢釋放後，3年後再犯施用毒品罪者），當作病患先給
    予觀察、勒戒，而觀察、勒戒時間最長2個月，期滿之前，
    如果經評估沒有施用傾向，應為不起訴之處分。但如果觀察
    、勒戒期滿，仍有施用傾向，將會進行半年以上、一年以內
    的強制戒治。若於觀察、勒戒或強制戒治執行完畢釋放後，
    3年內再犯施用毒品罪，則由檢察官應依法追訴或裁定交付
    審理。而本件被告並未因施用毒品而經裁定執行觀察、勒戒
    ，但卻經過檢察官為2次附命緩起訴處分確定，所以本案核
    心爭點在於，附命緩起訴處分，是否可以實質等同於觀察、
    勒戒，若等同，則被告是在附命緩起訴A、B確定之後3年內
    再犯，自得依法予以起訴。
　㈢最高法院已經針對上開爭點1、2統一法律見解（依法徵詢最
    高法院其他各庭意見後，統一法律見解），就結論而言，最
    高法院認為附命緩起訴處分不能等同於觀察、勒戒，詳細論
    證，見以下說明。對此，本院認為，本案的核心問題，應該
    在於立法者將觀察、勒戒執行完畢的時點，作為後案施用毒
    品犯行之追訴條件（見毒品危害防制條例第23條第2項），
    而追訴條件涉及刑罰權的範圍，能否將附命緩起訴，視同「
    觀察、勒戒」，而為不利於行為人的認定，才是關鍵所在，
    不當擴張刑罰權，違背立法者的意思，涉及國家刑罰權不當
    的施加，可能受到違反罪刑法定禁止類推適用的質疑。
　㈣關於爭點1：
　⒈最高法院110年度台上字第2096號判決認為附命緩起訴處分不
    能等同於觀察、勒戒，主要的理由在於：⑴毒品危害防制條
    例第24條規定業於109年1月15日修正公布，並自110年5月1
    日生效施行，施行後所定之多元附條件緩起訴處分，並不限
    於「附命完成戒癮治療緩起訴處分」，且撤銷緩起訴處分後
    ，亦應由檢察官依法繼續偵查或起訴，與修正前所定之「依
    法追訴」不同，則緩起訴處分之效力與曾受「觀察、勒戒或
    強制戒治」之處遇已無法等同視之；⑵依最高法院最近所持
    一致見解，祇要本次施用毒品犯行距其最近1次觀察、勒戒
    或強制戒治執行完畢釋放後，已逾3年者，即仍有修正後同
    條例第20條關於「觀察、勒戒或強制戒治」程序規定之適用
    ；⑶「附命緩起訴」經撤銷，仍應回復原緩起訴處分不存在
    之狀態，由檢察官就該次施用毒品犯行依法為相關處分，最
    高法院110年度台非字第98號判決，已變更最高法院95年度
    第7次、97年度第5次及100年度第1次等刑事庭會議決議所持
    見解，故修法前所採之見解，於修法後在法理上即有斟酌之
    餘地；⑷「附命緩起訴」戒癮治療之執行，係以社區醫療（
    機構外醫療體系）處遇替代監禁式治療，使施用毒品者得繼
    續正常家庭及社會生活，尚非集中於勒戒處所，受監所矯正
    、管理，仍難脫其「收容」或「處罰」外觀者，所可比擬，
    於機構外之戒癮治療難達其成效時，再施以機構內之強制處
    遇，亦屬循序漸進之合理矯正方式。因此「附命緩起訴」之
    被告縱使完成「戒癮治療」，亦難認得與觀察、勒戒或強制
    戒治「已執行完畢」之情形等同視之。倘其施用毒品犯行距
    最近1次「觀察、勒戒或強制戒治」執行完畢釋放後已逾3年
    ，縱係於完成戒癮治療3年內再犯，仍應依同條例第20條第1
    項、第2項規定進行「觀察、勒戒或強制戒治」程序，不得
    逕行起訴。
　⒉上開最高法院判決涉及之案例事實，與本案相同，本院自得
    加以參考、援用。據此，雖然被告已經完成附命緩起訴A之
    戒癮治療，亦難認為已經執行觀察、勒戒處分完畢。
　㈤關於爭點2：
　⒈針對此一爭點，最高法院110年度台非字第98號判決認為：「
    然被告於緩起訴期間既未完成戒癮治療，經檢察官撤銷其緩
    起訴處分，因不等同曾受觀察、勒戒或強制戒治執行完畢之
    處遇，自應回復原緩起訴處分不存在之狀態，由檢察官依現
    行法規定為相關處分，不得逕行起訴。檢察官於撤銷緩起訴
    處分後，對於被告上開施用甲基安非他命行為，逕向原審法
    院聲請簡易判決處刑，其起訴之程序違背規定，自應諭知不
    受理之判決」。
　⒉最高法院上開判決的理由，檢要言之，應為：毒品危害防制
    條例自97年修正後已確立「附命緩起訴」處分及「觀察、勒
    戒或強制戒治」雙軌治療模式，而109年1月15日修正公布、
    110年5月1日生效施行之同條例第24條規定，進一步擴大檢
    察官對施用毒品者附條件緩起訴處分之範圍，使檢察官能視
    個案具體情形給予適當多元社區處遇，且依該條立法意旨，
    於撤銷緩起訴處分後，即應回復至該緩起訴處分不存在之狀
    態，視其為初犯、3年後再犯、3年內再犯施用毒品者，而決
    定應適用之程序，亦即除起訴外，仍有同條例第20條觀察、
    勒戒或強制戒治之適用，亦得為不同條件或期限之緩起訴處
    分。而修正前之同條例第24條第2項雖規定：「前項緩起訴
    處分（即『附命緩起訴』處分），經撤銷者，檢察官應『依法
    追訴』」，法條用語既非「依法起訴」，在字義上有不同解
    釋空間，自不限於依刑事訴訟法所為之追訴程序。又「附命
    緩起訴」處分雖得佐以採尿、對相關規定遵守等約制方式，
    使被告確實完成「戒癮治療」，但被告在「戒癮治療」完成
    前，難認得與觀察、勒戒「已執行完畢」之情形等同視之。
    故被告因「戒癮治療」未完成，其「附命緩起訴」處分被撤
    銷，自與觀察、勒戒執行完畢之情形有別，不能等同曾受觀
    察、勒戒之處遇。且依最高法院109年度台上字第3826號判
    決（該則判決曾提案至最高法院大法庭，嗣經裁定統一法律
    見解）之意旨，只要被告本次再犯距最近1次觀察、勒戒或
    強制戒治執行完畢釋放逾3年，即屬同條例第20條第3項規定
    所謂「3年後再犯」，不因其間有無犯同條例第10條之罪經
    起訴、判刑或執行而受影響。換言之，被告是否因再犯施用
    毒品罪而經起訴、判刑或執行，均不影響法院再令觀察、勒
    戒之認定。則舉重以明輕，被告縱曾經檢察官為「附命緩起
    訴」處分，若未完成戒癮治療，依理亦不影響法院再令觀察
    、勒戒之認定。　
　⒊以本案而言，被告經檢察官為附命緩起訴B確定，但並未完成
    戒癮治療，依據前揭規定及說明，本案仍應依毒品危害防制
    條例第20條第3項、第1項、第24條等規定，由檢察官基於一
    次性之整體規劃而重啟處遇程序，視被告之個案情形，是否
    適合觀察、勒戒或強制戒治，或給予被告附條件緩起訴處分
    之機會。
　㈥從而，本案被告未曾因施用毒品案件，經觀察、勒戒處分之
    執行，被告之前曾受附命緩起訴A、B確定，但無法視同已經
    執行觀察、勒戒處分完畢，則檢察官逕予提起公訴，法院無
    從替代檢察官為上開合義務性之裁量處遇，應認本件起訴程
    序違背規定。
五、綜上所述，本案起訴程序違背規定，且無從補正，爰不經言
    詞辯論，逕為諭知不受理之判決。
六、應依刑事訴訟法第452條、第303條第1款、第307條，判決如
    主文。
本案經檢察官王銘仁聲請簡易判決處刑。
中　　華　　民　　國　　110 　年　　7 　　月　　5 　　日
                  刑事第五庭  法  官  陳德池
以上正本證明與原本無異。
如不服本判決，應於收受判決後20日內向本院提出上訴書狀，並
應敘述具體理由。其未敘述上訴理由者，應於上訴期間屆滿後20
日內向本院補提理由書（均須按他造當事人之人數附繕本）「切
勿逕送上級法院」。
中　　華　　民　　國　　110 　年　　7 　　月　　5 　　日
                              書記官  陳孟君

附件：臺灣彰化地方檢察署檢察官109年度毒偵字第1527號、第1
      603號聲請簡易判決處刑書1份。